【裁判字號】    99,易,1276
【裁判日期】    990813
【裁判案由】    詐欺
【裁判全文】
臺灣高雄地方法院刑事判決              99年度易字第1276號
公  訴  人  臺灣高雄地方法院檢察署檢察官
被      告  乙○○
            丙○○
上列被告因詐欺案件，經檢察官提起公訴（99年度偵字第8311號
），本院判決如下：
    主  文
乙○○幫助犯詐欺取財罪，處有期徒刑參月，如易科罰金，以新
臺幣壹仟元折算壹日。
丙○○幫助犯詐欺取財罪，處有期徒刑參月，如易科罰金，以新
臺幣壹仟元折算壹日。
    事  實
一、乙○○、丙○○均明知國內社會上層出不窮之詐騙集團或不
    法份子為掩飾其不法行徑，隱匿其不法所得，避免執法人員
    之追究及處罰，常蒐購並使用他人帳戶進行存、提款與轉帳
    等行為，在客觀上可以預見一般取得他人帳戶使用之行徑，
    常與行財產犯罪所需有密切關聯，竟均以縱有人持其存款帳
    戶作為詐騙之犯罪工具，亦不違其本意之幫助詐欺取財犯意
    ，分別為下列行為：（一）乙○○於民國98年3 月26日上午
    10 時30 分許，先以電話與姓名年籍不詳、自稱「魏小姐」
    之成年女子聯絡，再於98年3 月26日下午1 時30分許，在高
    雄市○○○路彰化銀行對面，將其所申辦中華郵政股份有限
    公司鳳山三民路郵局、帳號00000000000000號帳戶之提款卡
    及密碼等資料交予「魏小姐」所指派之姓名年籍不詳之成年
    男子；（二）丙○○於98年3 月30日下午2 時許，先以電話
    與「魏小姐」聯絡，再於98年3 月31日下午2 時30分許，在
    高雄市後火車站旁之統一超商前，將其所申辦土地銀行博愛
    分行、帳號000000000000號帳戶之提款卡及密碼等資料交予
    「魏小姐」所指派之姓名年籍不詳、自稱「陳小姐」之成年
    女子。嗣該「魏小姐」及其所屬詐騙集團成員於取得上開帳
    戶之提款卡及密碼後，即共同意圖為自己不法之所有，基於
    詐欺取財之犯意聯絡，於98年3 月31日中午12時許，由該詐
    騙集團之成員以電話向丁○○○佯稱為香港譽誠公司及賽馬
    協會之員工，並謊稱丁○○○中獎新臺幣（下同）100 萬元
    ，需先繳交保證金及稅款云云，致丁○○○不疑有它，而陷
    於錯誤，先後於98年3 月31日下午12時10分許及98年4 月 1
    日下午3 時25分許，依該詐騙集團成員之指示，分別無摺存
    款62,000元至丙○○上開土地銀行帳戶內及匯款9 萬元至乙○○上開郵局帳戶內，隨即均遭提領一空。嗣丁○○○發覺
    有異，報警處理，始循線查悉上情。
二、案經高雄市政府警察局甲○○○分局報告臺灣高雄地方法院
    檢察署檢察官偵查起訴。
    理  由
壹、程序部分（證據能力之審查）：
    按被告以外之人於審判外之陳述，雖不符刑事訴訟法第 159
    條之1 至第159 條之4 之規定，而經當事人於審判程序同意
    作為證據，法院審酌該言詞陳述或書面陳述作成時之情況，
    認為適當者，亦得為證據；當事人、代理人或辯護人於法院
    調查證據時，知有第159 第1 項不得為證據之情形，而未於
    言詞辯論終結前聲明異議者，視為有前項之同意，刑事訴訟
    法第159 條之5 定有明文。本件所援引之以下各項證據（詳
    後述），固有部分屬傳聞證據，然公訴人、被告2 人於本院
    調查證據時，均知有前開第159 第1 項不得為證據之情形，
    被告2 人表示同意作為證據使用（見本院審易卷第21頁），
    且於言詞辯論終結前，均未聲明異議，本院審酌該等證據作
    成時之狀況，並無違法取證之情事，且無不宜作為證據之情
    形，依前開說明，爰認均有證據能力，合先敘明。
貳、實體部分：
一、訊據被告乙○○、丙○○固然均承認有交付渠等所有上開鳳
    山三民路郵局及土地銀行博愛分行帳戶之提款卡及密碼予不
    詳女子「魏小姐」之事實，惟均矢口否認有何幫助詐欺之犯
    行，被告乙○○辯稱：我於98年3 月26日上午10時30分許，
    從自由時報刊登的求職廣告，以電話與1 位「魏小姐」聯絡
    ，「魏小姐」稱該公司是六合彩簽注站，我將負責帳戶補摺
    ，瞭解客戶是否已付款，提款卡由公司方面領款，我每月薪
    水28,000元，且由我帳戶所收匯款分紅百分之3 紅利給我，
    ，半個月至公司領薪水，我如要應徵得準備身份證影印、郵
    局帳號影印及郵局提款卡，後來與該公司1 名不知名約25歲
    男子，在當日下午1 時30分許，約在高雄市○○○路彰化銀
    行對面見面交給他，是否錄取得等通知，後來再撥打電話給
    對方，但無人接聽云云；另被告丙○○則辯稱：我於98年 3
    月30日下午14時許，看自由時報人事資訊版面尋找應徵，我
    就撥打電話與「魏小姐」聯絡，稱說應徵工作內容是先會把
    一些客戶資料交給我，然後再打電話向客人收取款項，1 個
    月約3 萬元薪資，半個月領1 次，要應徵工作，需要先繳交
    銀行金融卡密碼、帳號及身分證影本，以便客戶匯錢使用。
    事後該「魏小姐」就約我於98年3 月31日下午2 時30分許，
    至高雄市後火車站旁邊7-11超商前，把資料交給1 位自稱「
    陳小姐」女子，我等到4 月8 日中午，行經高雄市新興區土
    地銀行時就進入銀行補登存摺，才發現簿子內有不明款項存
    入匯出，詢問銀行行員後，得知我的土地銀行帳戶可能已遭
    列警示帳戶云云。經查：
（一）上開鳳山三民路郵局帳戶（帳號：00000000000000號）係
      被告乙○○本人所申請開立，而上開土地銀行博愛分行帳
      戶（帳號：000000000000號）係被告丙○○本人所申請開
      立，並均交由自稱「魏小姐」之不詳成年女子使用等事實
      ，業經被告乙○○、丙○○於警詢、偵查及本院審理時均
      坦承不諱（見他字卷第4 至8 頁，偵卷第18、19、37、38
      頁，本院審易卷第18頁），並有被告丙○○上開土地銀行
      帳戶之客戶基本資料查詢、存摺封面及內頁影本各1 份、
      中華郵政股份有限公司鳳山郵局98年10月27日函文1 紙暨
      所附被告乙○○上開郵局帳戶之郵政存簿儲金簿封面影本
      、以局號帳號查詢客戶存簿資料、郵政存簿儲金立帳申請
      書各1 份在卷可稽（見他字卷第20至22、24至26頁）。又
      被害人丁○○○遭詐欺集團詐騙，依指示分別無摺存款及
      匯款轉出如犯罪事實所示金額至被告丙○○上開土地銀行
      帳戶內及被告乙○○上開郵局帳戶內，而均遭提領一空等
      情，亦為被告所不爭執（見本院審易卷第18頁），核與證
      人即被害人丁○○○於警詢時指訴之情節相符（見他字卷
      第3 、4 頁），復有被告丙○○上開土地銀行帳戶之客戶
      往來明細查詢（上月及當月）、中華郵政股份有限公司鳳
      山郵局98年10月27日函文1 紙暨所附被告乙○○上開郵局
      帳戶之客戶歷史交易清單（南區）、被害人丁○○○提出
      之臺灣土地銀行存摺類存款憑條及郵政國內匯款執據各1
      紙（見他字卷第19頁）、臺中縣警察局豐原分局頭家派出
      所受理詐騙帳戶通報警示簡便格式表、受理各類案件紀錄
      表、受理詐騙帳戶通報警示簡便格式表、內政部警政署反
      詐騙諮詢專線紀錄表各1 份（見他字卷第39至42、44、45
      頁）等證據資料在卷可稽，堪認被告乙○○上開郵局帳戶
      及被告丙○○上開土地銀行帳戶確均已遭詐欺集團所使用
      ，而向被害人丁○○○詐取財物之事實，亦甚明確，而堪
      以認定。
（二）至被告乙○○、丙○○雖均否認有何幫助詐欺取財犯行，
      並分別以前開情詞置辯。惟查：
    1.按金融帳戶為個人之理財工具，且一般人至金融機構申請
      開立帳戶，其目的不外於利用該等帳戶作存、提款、轉帳
      等財產之金錢支配處分，金融帳戶之存摺、提款卡及密碼
      事關個人財產權益保障，其專有性及私密性甚高，除非本
      人或與本人親密關係者，難認有何理由可自由流通使用該
      存摺及提款卡，一般人均有妥為保管及防止他人任意使用
      之認識，且該等專有物品如落入不明人士手中，而未加以
      闡明正常用途，極易被利用為與財產有關之犯罪工具，此
      為一般人依通常生活認知所易於體察之常識，故一般民眾
      對於金融機構發給之存摺、提款卡、密碼等資料，無不妥
      為保存，慎防遺失或遭盜用，損及個人財產權益，並遭濫
      用為財產犯罪之工具。是本件被告乙○○、丙○○雖均以
      上開情詞置辯，惟衡諸社會現況，應徵工作之時，求職公
      司通常僅要求應徵者交付履歷表及提供相關工作經驗證明
      等文件，縱因匯入薪資而有提供金融帳戶之必要，亦係於
      確定僱用後方要求應徵者提供銀行帳戶號碼即可，尚無提
      供提款卡及密碼之必要，更無可能於確認是否僱用之前，
      即要求應徵者先行提供提款卡或告知密碼，此乃眾所周知
      之社會一般常識。又被告乙○○、丙○○之學歷分別為國
      中畢業及大學肄業（見本院易字卷第23頁反面、第24頁）
      ，且於警詢、偵查中及本院審理時就相關問題均能清楚回
      答，顯係具有一般正常智識之人，對於上開事理當不能諉
      為不知，然被告此次應徵工作，該「魏小姐」竟要求被告
      2 人提供帳戶之提款卡及密碼，實與一般常理不符，足認
      被告2 人依常理應均可輕易知悉上開郵局帳戶及土地銀行
      帳戶可能係交予詐騙集團使用。另經本院質諸被告2 人對
      於其所稱之應徵工作過程（見他字卷第4 至8 頁，偵卷第
      18、19、37、38頁，本院易字卷第22、23頁），發現被告
      2 人完全不知渠等所應徵工作之公司名稱、公司地點及工
      作地點，此與一般求職者求職時當會仔細注意所應徵工作
      之公司名稱、公司地點及工作地點等常情亦相違背，益徵
      被告2 人所辯不可採信。是依上開說明，被告2 人所辯情
      詞，顯係臨訟卸責之詞，均不足採信。
    2.再者，近來詐騙案件層出不窮，詐騙集團多利用人頭帳戶
      做為出入帳戶，屢經報章雜誌及新聞媒體披露，政府亦一
      再宣導提醒注意，切勿聽信電話指示至自動櫃員機操作轉
      帳，應徵工作時切勿交付金融帳戶存摺、提款卡及密碼等
      個人專屬資料，促請社會大眾注意，衡諸目前社會以電視
      、報紙甚至網路等管道流通資訊之普及程度，被告乙○○
      、丙○○具備國中畢業及大學肄業之教育程度，均具一般
      智識程度，對此當知之甚詳，其對上開為大眾傳播媒體廣
      泛宣導、防止詐騙之生活常識，更無諉作不知之理。又被
      告2 人所稱之公司要求應徵者提供私人金融帳戶之提款卡
      及密碼供其使用，與一般應徵情形明顯有異，已如上述，
      況且六合彩簽注款項（被告乙○○部分）及向客戶收取之
      款項（被告丙○○部分），本均屬公司所有，該公司竟不
      要求員工立即繳還公司或直接匯入公司帳戶，反而要求員
      工存入私人帳戶後，再由公司以提款卡自員工私人帳戶內
      提領，徒增一再至金融機關存取款項之麻煩及客戶款項遭
      員工私吞之風險，要與一般金融帳戶使用常情有違，再參
      以被告丙○○於偵查時亦供承：我只覺得怪怪的等語（見
      偵卷第38頁），而被告乙○○則於本院審理時供稱：將帳
      戶交給他人使用，是六合彩簽注站要分散風險，我不知道
      是何意思，有問他們，但是他們不讓我知道這麼多等語（
      見本院易字卷第22頁正、反面），足徵被告丙○○明知上
      開情形顯屬異常，而被告乙○○亦知悉並懷疑帳戶可能遭
      盜用，而詢問該詐騙集團「分散風險」之意義，是渠等對
      於該帳戶恐遭他人任意使用，甚至作為實施詐欺取財之犯
      行應可有所預見，竟為獲取工作機會不顧後果，猶將上開
      郵局帳戶及土地銀行帳戶之提款卡及密碼交與不相識之人
      「魏小姐」，容任犯罪發生而不違背其本意，渠等主觀上
      均具有幫助詐欺之不確定故意甚明。
（三）綜上所述，被告2 人上開辯解，顯均屬事後卸責之詞，殊
      無可採。從而，本件事證明確，被告2 人犯行堪以認定，
      均應依法論科。
二、按刑法上之幫助犯，係指以幫助之意思，對於正犯之犯罪行
    為予以助力，而未參與實施犯罪之行為者而言，最高法院19
    年上字第1984號、49年台上字第77號判例意旨可資參照，亦
    即行為人如未參與實施犯罪構成要件之行為，且係出於幫助
    之意思提供助力，即屬幫助犯，而非共同正犯。查本件被告
    乙○○、丙○○分別提供渠等所有上開郵局帳戶及土地銀行
    帳戶之提款卡及密碼予自稱「魏小姐」之不詳女子使用，使
    「魏小姐」所屬詐騙集團得以用作實施詐欺取財之犯罪工具
    ，渠等單純提供帳戶供人使用之行為，並不等同於向被害人
    丁○○○施加詐術之行為，且亦無證據證明被告2 人有參與
    詐欺取財犯行之構成要件行為，是被告2 人提供帳戶供人使
    用之行為，係對於該詐欺集團遂行詐欺取財犯行，資以助力
    。是核被告乙○○、丙○○所為，均係犯刑法第30條第1 項
    前段、第339 條第1 項之幫助詐欺取財罪。被告2 人並未實
    際參與詐欺犯行，為幫助犯，所犯情節較正犯輕微，爰依刑
    法第30條第2 項規定，均減輕其刑。爰審酌被告2 人提供帳
    戶供不法之詐騙集團使用，致被害人丁○○○受有如犯罪事
    實所示金額之損害，助長詐騙集團財產犯罪之風氣，使詐財
    事件層出不窮發生，造成社會互信受損，擾亂金融交易往來
    秩序，影響層面廣泛，更使執法人員難以追查該詐騙集團，
    增加被害人求償之困難，實屬不該，且犯後未能坦承犯行，
    亦未與被害人丁○○○達成和解，惟念及被告2 人並無前科
    ，有臺灣高等法院被告前案紀錄表1 份可參，素行良好，並
    衡酌其犯罪動機、目的、智識程度及被害人所受損害等一切
    情狀，分別量處如主文所示之刑，並考量被告2 人之教育程
    度及經濟狀況等情（見本院易字卷第23頁反面、第24頁），
    均諭知如主文所示易科罰金之折算標準，以示懲儆。至被告
    乙○○上開郵局帳戶及被告丙○○上開土地銀行帳戶之提款
    卡各1 張，雖係被告2 人幫助犯罪所用之物，惟既均未扣案
    ，且上揭帳戶業經警方查明係供詐騙匯款及犯罪聯絡所用，
    應遭該詐騙集團放棄使用而丟棄滅失，為免日後執行之困難
    ，爰均不另為沒收之宣告，附此敘明。
據上論斷，應依刑事訴訟法第299 條第1 項前段，刑法第30條第
1 項前段、第2 項、第339 條第1 項、第41條第1 項前段，刑法
施行法第1 條之1 ，判決如主文。
本案經檢察官戊○○到庭執行職務。
中    華    民    國    99    年    8     月    13    日
                      刑事第五庭審判長法  官 廖建瑜
                                      法  官 林裕凱
                                      法  官 陳盈吉
以上正本證明與原本無異。
如不服本判決，應於判決送達後10日內，向本院提出上訴狀。
中    華    民    國    99    年    8     月    13    日
                                      書記官  陳展榮
附錄本判決論罪科刑法條：
刑法第30條
幫助他人實行犯罪行為者，為幫助犯。雖他人不知幫助之情者，
亦同。
幫助犯之處罰，得按正犯之刑減輕之。
刑法第339條
意圖為自己或第三人不法之所有，以詐術使人將本人或第三人之
物交付者，處5 年以下有期徒刑、拘役或科或併科1 千元以下罰
金。
以前項方法得財產上不法之利益或使第三人得之者，亦同。
前二項之未遂犯罰之。

司法院資訊處製作；財團法人民間司法改革基金會備份。
